【裁判字號】    94,家訴,342
【裁判日期】    950331
【裁判案由】    給付扶養費
【裁判全文】
臺灣臺中地方法院民事判決             94年度家訴字第342號
原      告    丙○○
兼上列一人
法定代理人    甲○○  住同上
訴訟代理人    許嘉昇律師
被      告    乙○○  住臺中縣.
訴訟代理人    熊賢祺律師
上列當事人間給付扶養費事件，本院於民國九十四年三月十七日
言詞辯論終結，判決如下：
    主      文
被告應自民國九十四年十一月十五日起，至原告丙○○成年之日
止，按月於每月一日給付原告丙○○扶養費新臺幣壹萬壹仟參佰
貳拾伍元。如有一期遲誤履行，其後之給付視為全部到期。
被告應給付原告甲○○新臺幣拾肆萬柒仟貳佰貳拾伍元，及自民
國九十四年十一月十五日起至清償日止，按週年利率百分之五計
算之利息。
訴訟費用由被告負擔。
本判決第一項已到期部分得假執行。
本判決第二項得假執行，被告如以新台幣拾肆萬柒仟貳佰貳拾伍
元，為原告預供擔保，得免為假執行。
    事實及理由
甲、程序方面：
    按訴狀送達後，原告不得將原訴變更或追加他訴。但如被告
    同意者，或請求之基礎事實同一者，或擴張或減縮應受判決
    事項之聲明者，或不甚礙被告之防禦及訴訟之終結者，則不
    在此限；或被告於訴之變更或追加無異議，而為本案之言詞
    辯論者，視為同意變更或追加，民事訴訟法第二百五十五條
    第一項第一、二、三、七款及第二項均定有明文。本件原告
    起訴時，原係聲明請求：「（一）被告應自起訴狀繕本送達
    翌日（即民國九十四年十一月十五日）起，至原告丙○○能
    維持生活之日止，按月於每月一日給付原告丙○○新臺幣（
    以下未標明幣別者，均同）八千六百六十元。（二）被告應
    給付原告甲○○十五萬五千八百八十元，及自起訴狀繕本送
    達翌日（即民國九十四年十一月十五日）起，至清償日止，
    按週年利率百分之五計算之利息。」，嗣於訴訟中（即九十
    五年一月六日）變更聲明為：「（一）被告應自起訴狀繕本
    送達翌日（即民國九十四年十一月十五日）起，至原告丙○
    ○成年之日止，按月於每月一日給付原告丙○○一萬一千三
    百二十五元。（二）被告應給付原告甲○○十四萬七千二百
    二十五元，及自起訴狀繕本送達翌日（即民國九十四年十一
    月十五日）起，至清償日止，按週年利率百分之五計算之利
    息。」，核屬擴張及減縮應受判決事項之聲明，揆諸前開規
    定，於法尚無違誤，合先敘明。
乙、實體方面：
壹、原告主張：
  一、原告甲○○與被告於民國九十年十月十日辦理結婚登記，
      並育有未成年子女即原告丙○○（男、民國九十一年七月
      十三日生），然原告甲○○與被告結婚並未舉行公開儀式
      ，有違民法第九百八十二條之規定，經鈞院以九十四年度
      家訴字第七六號民事判決確認原告甲○○與被告間婚姻關
      係不成立，未成年子女丙○○之權利義務由原告甲○○行
      使或負擔，並已確定在案。被告既為原告丙○○之生父，
      依法對原告丙○○負有保護教養之義務。依行政院主計處
      公布之台灣地區九十三年度家庭收支調查報告，臺中市平
      均每戶每年非消費支出為十八萬八千六百九十二元，消費
      支出為七十三萬二千七百十六元，平均每戶人數為三點三
      九人，則平均每人每月支出為二萬二千六百五十元，依上
      開統計資料計算，由原告甲○○與被告平均分擔，則被告
      應自九十四年十一月十五日起，至原告丙○○成年之日止
      ，按月給付原告丙○○扶養費用一萬一千三百二十五元。
      再者，原告甲○○與被告於九十三年十月十五日分居，分
      居後迄今原告丙○○均由原告甲○○獨力撫養照顧，原告
      甲○○自得本於不當得利之法律關係，請求被告返還其所
      受之利益，爰依法訴請被告返還自九十三年十月十五日起
      至九十四年十一月十五日止，計十三個月，每月以一萬一
      千三百二十五元計算之扶養費用，共計十四萬七千二百二
      十五元，暨按週年利率百分之五計算之利息。
  二、雖原告丙○○之生活費用自佳豆廣告事業有限公司（下稱
      佳豆公司）成立起至九十三年十月十四日停止營業止，均
      由佳豆公司支付，然佳豆公司係原告甲○○與被告共同經
      營，被告僅係名義上之登記負責人，股東除原告甲○○及
      被告外，尚有訴外人張范甚、趙若伊、蔡晉峰等人，關於
      佳豆公司因支付原告丙○○生活費所產生之權利，是否可
      讓與被告個人，由於佳豆公司已解散，應進入清算程序，
      全體股東為清算人，佳豆公司權義非被告一人所能決定；
      至於被告所提佳豆公司存摺內所載水費、電費、電話費之
      轉帳，其中水費、電費是屬於臺中市○○街一號原佳豆公
      司地址，與原告甲○○無關，而電話費係由佳豆公司所支
      出，被告不能主張抵銷；另原告甲○○代為處理之硬體部
      分，亦為佳豆公司所有，被告不能主張抵銷等語。並聲明
      ：如主文(一)(二)所示。
貳、被告則以：對於每月應負擔原告丙○○扶養費用為一萬一千
    三百二十五元並無意見；同意自九十四年十一月十五日起，
    至原告丙○○成年之日止，按月於每月一日給付原告丙○○
    一萬一千三百二十五元；原告丙○○自九十一年七月十三日
    出生後之扶養費用皆由佳豆公司支付，該公司之實際及登記
    負責人均係被告，以原告甲○○每月應分擔之扶養費一萬一
    千三百二十五元計算，就此部分，被告對原告甲○○主張抵
    銷；復原告甲○○自九十三年十月十五日起，迄九十五年一
    月九日止，其個人在外營業之辦公處所之水電費、電話費等
    開銷，竟由被告擔任負責人之佳豆公司帳戶扣款，被告亦得
    主張抵銷；又佳豆公司之所有硬體設備（包含電腦、書籍、
    桌椅）等生財器具已遭原告甲○○據為己有，被告對上揭硬
    體設備得向原告求償，就此部分，被告亦得主張抵銷；佳豆
    公司之實際及登記負責人均係被告，原告甲○○出資較少，
    原告甲○○所領之股利實際上即係薪資，應為佳豆公司之受
    僱人，而其他股東均係名義上之股東，再依原告所繕打傳真
    要求被告簽名之授權書記載「佳豆廣告事業有限公司於民國
    九十三年十月十四日，對外結束營業，留下所有硬體部分（
    包含電腦、書籍、桌椅..），一律無條件授權其配偶甲○○
    代為處理」等語，可知佳豆公司實際上即係被告所有，佳豆
    公司之支出即係被告之支出，故原告甲○○主張不當得利之
    部分，皆以抵銷殆盡，原告甲○○自無任何請求權等語，資
    為抗辯。並聲明：(一)原告之訴駁回。(二)如受不利之判決，被
    告願供擔保，請准宣告免為假執行。
參、得心證之理由
  一、原告主張原告甲○○與被告於九十年十月十日辦理結婚登
      記，並育有未成年子女即原告丙○○，然原告甲○○與被
      告結婚並未舉行公開儀式，經本院以九十四年度家訴字第
      七六號民事判決確認原告甲○○與被告間婚姻關係不成立
      ，未成年子女丙○○之權利義務由原告甲○○行使或負擔
      ，並已確定在案，而原告甲○○與被告於九十三年十月十
      五日分居等事實，業據原告提出戶籍謄本二份及本院九十
      四年度家訴字第七六號民事判決影本一份為證，並為被告
      所不爭執，且經本院依職權調取本院九十四年度家訴字第
      七六號卷宗資料核閱無訛，原告此部分主張堪信為真實。
  二、關於原告丙○○請求被告給付扶養費部分：
    (一)按父母對於未成年之子女，有保護及教養之權利義務。又
      對於未成年子女之權利義務，除法律另有規定外，由父母
      共同行使或負擔之，民法第一千零八十四條第二項、第一
      千零八十九條第一項前段定有明文。而我國就父母對未成
      年子女扶養之法律依據，不論學說、審判實務眾說紛云，
      有依民法第一千零八十九條、第一千零八十四條第二項、
      第一千一百十四條第一款，或親子關係本質義務。惟最高
      法院九十二年臺上字第二一九號判決謂：按父母對於未成
      年子女，有保護及教養之權利義務，民法第一千零八十四
      條第二項定有明文。所謂保護及教養之權利義務，包括扶
      養在內。自父母對未成年子女行使或負擔保護及教養之權
      利義務本質言，此之扶養義務應屬生活保持義務，與同法
      第一千一百一十四條第一款所定直系血親相互間之扶養義
      務屬生活扶助義務尚有不同，故未成年子女請求父母扶養
      ，自不受民法第一千一百一十七條第一項規定之限制，即
      不以不能維持生活而無謀生能力為限。是以，依民法第一
      千零八十四條第二項之規定，父母對於未成年子女本有保
      護教養之義務，此義務有包含扶養在內，則基於未成年人
      最佳利益之考量，未成年人自得依此規定，請求父母給付
      扶養費，毋庸另依民法親屬編第五章關於扶養之規定而為
      主張。且此種未成年子女對父母之扶養請求權，乃基於身
      分關係所由生，縱使父母已離婚分居甚或原無婚姻關係，
      其間身分關係並不失其存在，是其扶養請求權仍未喪失，
      此觀婚姻經撤銷或離婚後，未為親權行使之父母對未成年
      子女之扶養義務，依民法第一千一百十六條之二規定：「
      父母對於未成年子女之扶養義務，不因結婚經撤銷或離婚
      而受影響。」即明。本件原告甲○○與被告婚姻關係雖不
      成立，揆諸前開說明，原告甲○○與被告既為原告丙○○
      之父母，原告甲○○與被告對於原告丙○○自負有保護教
      養之義務，並應共同負擔對於原告丙○○之扶養費用，而
      原告丙○○亦得依民法第一千零八十四條第二項之規定，
      對被告享有扶養費請求權，自屬當然。
    (二)次按扶養之程度，應按扶養權利者之需要，與負扶養義務
      者之經濟能力及身分定之。負扶養義務者有數人，而其親
      等同一時，應各依其經濟能力分擔義務，民法第一千一百
      十九條、第一千一百十五條第三項分別定有明文。本件原
      告甲○○與被告既同為第一順位之扶養義務人，則其等對
      原告丙○○之扶養程度，應按原告丙○○之需要與原告甲
      ○○及被告之經濟能力及身份而為適當之酌定。參閱本院
      依職權利用稅務電子閘門調取原告甲○○與被告最近三年
      之財產所得調件明細表認：原告甲○○九十三年度、九十
      二年度、九十一年度之所得給付總額分別為十一萬八千四
      百十一元、九萬六千一百十一元、十萬五千八百二十四元
      ，名下無財產；被告九十三年度、九十二年度、九十一年
      度之所得給付總額分別為十一萬八千七百七十元、九萬六
      千一百十一元、十萬五千七百六十八元，名下並有汽車三
      輛、投資二筆，並參酌原告甲○○現四十歲，被告現年四
      十五歲，均正值壯年，並非毫無工作能力，可認原告甲○
      ○與被告對於未成年子女丙○○扶養費用負擔以一比一之
      比例為適當。復參考行政院主計處九十三年家庭收支調查
      報告，臺中市平均每戶每年非消費支出為十八萬八千六百
      九十二元，消費支出為七十三萬二千七百十六元，平均每
      戶人數為三點三九人，則平均每人每月支出為二萬二千六
      百五十元（元以下四捨五入；見卷附行政院主計處九十三
      年家庭收支報告），徵之上開行政院主計處每年發布之『
      家庭收支調查報告』中，經常性支出包括消費性支出及非
      消費性支出，其項目已經包括食衣住行育樂及保險等生活
      範圍，係目前較能正確反映國民生活水準之數據，且係不
      分成年人與未成年人一般日常生活之消費支出，並以未成
      年子女丙○○居住之區域（臺中市）所作成之家庭收支調
      查報告內容為標準，應客觀可採。且衡之丙○○為未成年
      人，其所需生活等費用應不至於多於成年人，是以二萬二
      千六百五十元核算丙○○每月所需之扶養費用為宜，而原
      告甲○○與被告應依一比一之比例分擔扶養費用，被告對
      此亦不爭執，已如前述，故被告應負擔未成年子女丙○○
      之扶養費用為每月一萬一千三百二十五元。再者，扶養費
      乃維持受扶養權利人生活所需之費用，其費用之需求係陸
      續發生，故應以分期給付為原則，而本件除無其他特別情
      事足資證明有命扶養義務人一次給付之必要外，命扶養義
      務人一次給付鉅額之扶養費用總數亦不可能，是原告丙○
      ○請求被告自九十四年十一月十五日起，至丙○○成年時
      止，按月於每月一日給付原告丙○○扶養費用一萬一千三
      百二十五元，自屬有理，且因按月給付之金額不高，為恐
      日後被告有拒絕或拖延之情，而不利子女之利益，併諭知
      如被告遲誤一期履行，其後之給付視為亦已到期，以確保
      未成年子女丙○○受扶養之權利。
  三、關於原告甲○○請求被告返還不當得利部分：
    (一)按父母對其未成年子女之扶養義務，係基於父母子女之身
      分而來，父母自應依其資力對子女負扶養義務，若均有扶
      養能力時，對於子女之扶養費用均應分擔。因此，父母之
      一方單獨扶養，自得依不當得利之規定請求他方償還代墊
      其應分擔之扶養費用。倘父母不能共同負擔義務，父母之
      一方支付全部未成年子女之扶養費後，自得依不當得利之
      法律關係向他方請求分擔（最高法院著有九十二年臺上字
      第一八三二號判決意旨足參）。
    (二)按當事人主張有利於己之事實者，就其事實有舉證之責任
      ，民事訴訟法第二百七十七條前段定有明文。原告甲○○
      主張其與被告於九十三年十月十五日分居，分居後迄今原
      告丙○○均由原告甲○○獨力撫養照顧，原告甲○○自得
      本於不當得利之法律關係，請求被告返還其所受之利益等
      語，被告則抗辯稱九十三年十月十五日至九十四年十一月
      十五日原告丙○○之扶養費用係由佳豆公司支出云云。查
      原告甲○○就其上開期間確實支出原告丙○○之扶養費用
      部分，雖未提出支出單據憑證，惟原告甲○○與原告丙○
      ○同住，為兩造所不爭執，是如被告未能證明於原告二人
      同住期間其有支付扶養費予原告張睿羱之事實，自應認原
      告張睿羱於前開與原告甲○○同住期間確由原告甲○○負
      擔張睿羱之生活費用。本件被告既未能就上開期間原告丙
      ○○扶養費用係由其支出舉證以實其說，自難逕為有利於
      被告之認定。
    (三)本件原告甲○○主張原告丙○○自九十三年十月十五日起
      ，至九十四年十一月十五日間之扶養費用，由原告甲○○
      所支付，被告並未支付之事實，已如前述，則原告甲○○
      依不當得利之法律關係，請求被告返還原告甲○○為被告
      代墊之部分，即有理由。再者，原告甲○○雖未能提出實
      際花費金額之收據及證明文件，然衡諸經驗常情，扶養子
      女少有記帳及收集扶養費用收據之情形，如以原告甲○○
      未能舉證證明確實支出之費用，即據予駁回其訴，難認合
      理。是本院根據目前社會經濟狀況與一般國民生活水準、
      兩造之經濟能力、社會地位、子女之需求、子女人數、其
      他應受扶養權利人之人數、以及實際負責照顧子女生活起
      居之一方其相較於他方有額外的時間及精力之支出等因素
      ，並參酌上開臺灣地區九十三年度家庭收支調查報告表所
      載，臺中市九十三年度平均每人每月消費支出為二萬二千
      六百五十元，而原告甲○○與被告應依一比一之比例分擔
      扶養費用，已如前述，故被告應負擔未成年子女丙○○之
      扶養費用為每月一萬一千三百二十五元。則原告甲○○為
      被告代墊未成年子女丙○○之扶養費用，即自九十三年十
      月十五日起，至九十四年十一月十五日止，計十三個月，
      每月一萬一千三百二十五元，共計十四萬七千二百二十五
      元（11325×13=147225）。且此亦係以給付金錢為標的之
      債務，原告甲○○自亦得依上開說明，請求自送達訴狀翌
      日起，至清償日止，依法定利率（年息百分之五）計算之
      遲延利息。從而，原告甲○○依據不當得利法律關係之規
      定，請求被告給付十四萬七千二百二十五元，及自九十四
      年十一月十五日起，至清償日止，按週年利率百分之五計
      算之利息，為有理由，應予准許。
    (四)再者，被告主張原告丙○○自九十一年七月十三日出生後
      之扶養費用，及原告甲○○自九十三年十月十五日起，迄
      九十五年一月九日止，其個人在外營業之辦公處所之電話
      費之開銷，皆由佳豆公司支付，且佳豆公司所有之硬體設
      備（包含電腦、書籍、桌椅）等生財器具已遭原告甲○○
      據為己有，亦得向原告求償，而該公司之實際及登記負責
      人均係被告，故被告主張抵銷云云，並提出授權書影本乙
      份為證。原告陳稱佳豆公司係原告甲○○與被告共同經營
      ，被告僅係名義上之登記負責人，股東除原告甲○○及被
      告外，尚有訴外人張范甚、趙若伊、蔡晉峰等人，否認被
      告得主張抵銷等語，並提出佳豆廣告事業有限公司股東名
      簿影本乙份為證。經查，觀之原告所提之佳豆廣告事業有
      限公司股東名簿所載，佳豆廣告事業有限公司係由被告、
      原告甲○○及訴外人張范甚、趙若伊、蔡晉峰等人出資所
      組成，此有佳豆廣告事業有限公司股東名簿影本乙份附卷
      可參，被告雖稱其佳豆公司之實際及登記負責人，並提出
      授權書影本乙份為證，惟該授權書僅能證明被告曾以負責
      人名義授權原告甲○○代為處理硬體設備，然與佳豆公司
      是否為被告獨立出資所組成無涉，而被告到庭亦陳稱：「
      佳豆公司債權讓與給被告實際上並沒有證明」等語（本院
      九十五年三月十七日言詞辯論筆錄參照），是被告主張佳
      豆公司即被告等情尚屬無據。況被告對有利於己之事實，
      未能提出積極證據以玆證明，從而，被告主張以上開扶養
      費用、電話費、硬體設備等數額抵銷原告甲○○不當得利
      之請求云云，自屬無據，應予駁回。
肆、原告丙○○請求被告給付扶養費之部分，因此部分之判決雖
    為命履行扶養義務之判決，但亦屬民事訴訟法第四百二十七
    條第二項第八款所定其他定期給付之訴訟，依同法第三百八
    十九條第一項第三款之規定，爰就本部分之判決依職權宣告
    假執行。另就原告甲○○依不當得利法律關係請求被告返還
    代墊款項部分，所命給付之金額未逾五十萬元，依民事訴訟
    法第三百八十九條第一項第五款規定，應依職權宣告假執行
    ，又被告陳明願供擔保，聲請免宣告假執行，核無不合，爰
    酌定相當擔保金額准許之。
伍、訴訟費用負擔之依據：民事訴訟法第七十八條。
中    華    民    國    95    年    3     月    31    日
                  家事法庭    法  官  簡賢坤
正本係照原本作成。
如對本判決上訴，須於判決送達後二十日之不變期間內，向本院
提出上訴狀。
中    華    民    國    95    年    3     月    31    日
                              書記官  林錦源

司法院資訊處製作；財團法人民間司法改革基金會備份。
